【裁判字號】    95,易,1821
【裁判日期】    950829
【裁判案由】    詐欺
【裁判全文】
臺灣臺中地方法院刑事判決              95年度易字第1821號
公  訴  人  臺灣臺中地方法院檢察署檢察官
被      告  乙○○
上列被告因詐欺案件，經檢察官提起公訴（九十五年度偵緝字第
一０二四號），被告於本院準備程序中為認罪之陳述，經本院合
議庭評議後，裁定由受命法官獨任改行簡式審判程序審理，本院
判決如下：
    主    文
乙○○幫助連續意圖為自己不法之所有，以詐術使人將本人之物
交付，處有期徒刑月，如易科罰金，以銀元佰元即新臺幣玖
佰元折算壹日。
    犯罪事實
一、乙○○可預見金融帳戶係個人理財之重要工具，關係個人財
    產、信用之表徵，一般人收購他人名義之金融帳戶，常與詐
    欺取財之犯罪密切相關，且收購他人存摺之目的，在於收取
    贓款及掩飾犯行不易遭人追查，又對於提供帳戶之行為本身
    ，雖無引發他人萌生犯罪之確信，但仍不顧他人所可能遭受
    之危險，竟基於縱若有人持以犯詐欺取財罪亦不違反其本意
    之幫助犯意，於民國九十二年六月三日，在臺中市○○路某
    處，將其向臺中五權路郵局申請開立之局號0000000、帳號0
    000000號帳戶，提供予姓名年籍不詳綽號「小君」之成年女
    子使用，並應該姓名年籍不詳綽號「小君」之成年女子要求
    ，於九十三年一月七日辦理語音系統服務。該姓名年籍不詳
    綽號「小君」之成年女子於取得乙○○交付之前開臺中五權
    路郵局帳戶存摺、印章、提款卡及密碼後，竟基於詐欺取財
    之概括犯意，意圖為自己不法之所有，(一)先於九十三年三月
    八日上午十時許，撥打電話予甲○○，自稱「國稅局人員陳
    小姐」，向甲○○佯稱要辦理退稅為由，要求甲○○持提款
    卡前往金融單位自動櫃員機辦理，致使甲○○誤信為真，陷
    於錯誤，而於九十三年三月八日十六時四十七分許，前往郵
    局自動櫃員機，依照指示操示而接續錯誤匯款新臺幣（下同
    ）九萬九千八百七十五元、一萬六千三百八十元，至乙○○
    所申請開立之前開臺中五權路郵局帳戶內，甲○○因而受有
    合計十一萬六千二百五十五元之損害；(二)又於九十三年三月
    九日，撥打電話予丙○○，自稱「健保局人員」，向丙○○
    佯稱前往自動櫃員機操作以查詢退費為由，致使丙○○誤信
    為真，陷於錯誤，而於九十三年三月九日十二時許，前往平
    鎮市○○路郵局，依照指示操作而錯誤匯款五萬零二百七十
    五元至乙○○所申請開立之前開臺中五權路郵局帳戶內，丙○○因而受有五萬零二百七十五元之損害。
二、案經臺中市警察局第二分局報告臺灣臺中地方法院檢察署檢
    察官偵查起訴。
    理    由
一、訊據被告乙○○，對於上揭時地，將其所申請開立之臺中五
    權路郵局帳戶存摺、印章、提款卡及密碼，提供予該姓名年
    籍不詳綽號「小君」之成年女子，作為向被害人甲○○、丙○○行騙詐財之匯款帳戶使用等情，業經於本院中坦認屬實
    ，核與被害人甲○○、丙○○於警詢中之指述內容相符，並
    有被害人甲○○受騙匯款之中華郵政股份有限公司自動櫃員
    機儲戶交易明細表影本二份、被害人丙○○受騙匯款之中華
    郵政公司自動櫃員機儲戶交易明細表一份、中華郵政股份有
    限公司臺中郵局九十五年八月一日中管字第0952103188號函
    檢送被告臺中五權路郵局帳戶之立帳申請書及客戶歷史交易
    清單各一份等在卷可稽，被告自白供述與現有事證相符，應
    堪置信。至於被告提供該臺中五權路郵局帳戶予該姓名年籍
    不詳綽號「小君」之成年女子使用之時間，依據被告供稱交
    付郵局帳戶當天即陪同該姓名年籍不詳綽號「小君」之成年
    女子前往郵局存入六千元等語，觀諸被告所申請之臺中五權
    路郵局客戶歷史交易清單顯示，該六千元之存款時間為九十
    二年六月三日，並非被告所稱之九十二年七、八月間，因此
    ，被告實際提供臺中五權路郵局帳戶之時間應為九十二年六
    月三日。按刑法上之故意，區分直接故意（確定故意）與間
    接故意（不確定故意），「行為人對於構成犯罪之事實，明
    知並有意使其發生者」為直接故意，「行為人對於構成犯罪
    之事實，預見其發生而其發生並不違背其本意者」為間接故
    意；又金融帳戶為個人理財之工具，申請開設金融帳戶並無
    任何特殊之限制，一般民眾皆能自由申請開戶，並得同時在
    不同金融機構申請多數存款帳戶使用，乃眾所周知之事實，
    依一般人之社會生活經驗，倘係合法收入，本可自行向金融
    行庫開戶使用，而無向他人借取帳戶使用之必要；苟不以自
    己名義申請開戶，反以不正方式向不特定人取得金融機構帳
    戶使用，衡情應能懷疑其目的在於施用詐騙手段以非法取得
    他人財物，且以冒充國稅局、健保局人員佯稱退稅、退費為
    由，向人詐財之犯罪類型層出不窮，該等犯罪多數均係利用
    人頭帳戶作為出入帳戶，並經媒體廣為披載，被告係已成年
    且具有相當智識之人，亦當知悉社會上常有利用人頭帳戶從
    事詐欺取財之犯罪情事，被告對於該姓名年籍不詳綽號「小
    君」之成年女子取得其臺中五權路郵局帳戶作為實施詐欺取
    財之犯行應可預見，更徵對於其郵局帳戶被利用作為向人詐
    騙財物之情，並無違背其本意。至被告交付其臺中五權路帳
    戶存摺、印章、提款卡及密碼，既非詐欺取財罪之構成要件
    行為，且查無任何證據足資證明被告與該姓名年籍不詳綽號
    「小君」之成年女子間有何共同詐欺取財之犯意聯絡，足認
    被告應僅係出於幫助犯罪之行為。本件事證明確，被告犯行
    ，洵堪認定。
二、被告行為後，刑法及刑法施行法業於九十四年二月二日修正
    公布，並於九十五年七月一日施行。按行為後法律有變更者
    ，適用行為時之法律，但行為後之法律有利於行為人者，適
    用最有利於行為人之法律，現行刑法第二條第一項定有明文
    。此條規定乃與刑法第一條罪刑法定主義契合，而貫徹法律
    禁止溯及既往原則，係規範行為後法律變更所生新舊法律比
    較適用之準據法，是刑法第二條本身雖經修正，但刑法第二
    條既屬適用法律之準據法，本身尚無比較新舊法之問題，應
    一律適用裁判時之現行刑法第二條規定以決定適用之刑罰法
    律，先予辨明。又以本次刑法修正之比較新舊法，應就罪刑
    有關之共犯、未遂犯、想像競合犯、牽連犯、連續犯、結合
    犯，以及累犯加重、自首減輕暨其他法定加減原因（如身分
    加減）與加減例等一切情形，本於統一性及整體性原則，綜
    其全部罪刑之結果而為比較，亦有最高法院九十五年度第八
    次刑庭會議決議可資參照。是按：
（一）刑法第三百三十九條第一項之詐欺取財罪，法定刑得科或
      併科銀元一千元以下罰金，據修正後刑法施行法增訂第一
      條之一：「中華民國九十四年一月七日刑法修正施行後，
      刑法分則編所定罰金之貨幣單位為新臺幣。九十四年一月
      七日刑法修正時，刑法分則編未修正之條文定有罰金者，
      自九十四年一月七日刑法修正施行後，就其所定數額提高
      為三十倍。但七十二年六月二十六日至九十四年一月七日
      新增或修正之條文，就其所定數額提高為三倍」及刑法第
      三十三條第五款就罰金刑部分修正為：「新臺幣一千元以
      上，以百元計算之」等規定，是依修正後之法律，刑法第
      三百三十九條第一項之詐欺取財罪所得科或併科處之罰金
      刑最高為新臺幣三萬元、最低為新臺幣一千元；然依被告
      行為時之刑罰法律，即罰金罰鍰提高標準條例第一條前段
      規定之提高倍數十倍及刑法第三十三條第五款規定之罰金
      最低額一元計算，該罪之罰金刑最高為銀元一萬元，最低
      額為銀元一元，若依現行法規所定貨幣單位折算新臺幣條
      例第二條之規定換算為新臺幣，最高額雖與新法同為新臺
      幣三萬元，然最低額僅為新臺幣三元。因此，比較修正前
      、後關於罰金刑之規定，自應以被告行為時即修正前關於
      科或併科處罰金刑之法律較有利於被告。
（二）又被告行為後，刑法第三十條亦經修正公布施行，修正後
      刑法第三十條規定：「幫助他人實行犯罪行為者，為幫助
      犯。雖他人不知幫助之情者，亦同。幫助犯之處罰，得按
      正犯之刑減輕之。」，與修正前同條規定：「幫助他人犯
      罪者，為從犯。雖他人不知幫助之情者，亦同。從犯之處
      罰，得按正犯之刑減輕之。」不同，但在本件中，修正後
      之規定並無較有利於被告之情形，依修正後刑法第二條第
      一項從舊從輕之原則，仍應依修正前刑法第三十條第一項
      前段之規定論處。
（三）復以，被告犯罪時之刑法第四十一條第一項前段規定：「
      犯最重本刑為五年以下有期徒刑以下之刑之罪，而受六個
      月以下有期徒刑或拘役之宣告，因身體、教育、職業、家
      庭之關係或其他正當事由，執行顯有困難者，得以一元以
      上三元以下折算一日，易科罰金。」，又被告行為時之易
      科罰金折算標準，修正前罰金罰鍰提高標準條例第二條（
      現已刪除）規定，就其原定數額提高為一百倍折算一日，
      則本件被告行為時之易科罰金折算標準，最高應以銀元三
      百元折算一日，經折算為新臺幣後，應以新臺幣九百元折
      算一日。惟九十五年七月一日修正公布施行之刑法第四十
      一條第一項前段則規定：「犯最重本刑為五年以下有期徒
      刑以下之刑之罪，而受六個月以下有期徒刑或拘役之宣告
      者，得以新臺幣一千元、二千元或三千元折算一日，易科
      罰金。」，比較修正前後之易科罰金折算標準，係以九十
      五年七月一日修正公布施行前之規定，較有利於被告，則
      依刑法第二條第一項前段從舊從輕之規定，自應適用修正
      前刑法第四十一條第一項前段之規定，定其折算標準。
（四）綜合上述各條文修正前、後之比較，揆諸前揭最高法院決
      議，及修正後刑法第二條第一項前段、但書規定之「從舊
      從輕」原則，綜其全部罪刑之比較結果，修正後刑法及刑
      法施行法之規定並非較有利於被告，本案自應一體適用被
      告行為時即修正前刑法及罰金罰鍰提高標準條例第一條前
      段、修正前罰金罰鍰提高標準條例第二條之規定，予以論
      處。
三、按連續幫助與幫助連續為不同之犯罪態樣，如基於概括犯意
    ，多次幫助他人犯罪，為連續幫助，該幫助者有多次犯罪行
    為；如以一幫助行為，幫助他人連續犯罪，則為幫助連續，
    就幫助犯而言，僅有一次犯罪行為。查：該姓名年籍不詳綽
    號「小君」之成年女子於取得被告提供之前開臺中五權路郵
    局帳戶後，基於詐欺取財之概括犯意，意圖為自己不法之所
    有，向被害人甲○○、丙○○，施以詐術，致使被害人甲○○、丙○○分別陷於錯誤，依照指示操作而錯誤匯款至被告
    所申請開立交付予該姓名年籍不詳綽號「小君」之成年女子
    持有使用之前開臺中五權路郵局帳戶內，而詐得財物，核該
    姓名年籍不詳綽號「小君」之成年女子所為，係犯刑法第三
    百三十九條第一項之詐欺取財罪。該姓名年籍不詳綽號「小
    君」之成年女子先後二次詐騙之行為，其時間緊接，手段同
    一，所觸犯犯罪構成要件相同之罪名，顯係基於概括犯意而
    為之，為連續犯之裁判上一罪關係。本件被告將其所申請開
    立之前開臺中五權路郵局帳戶交予該姓名年籍不詳之成年男
    子作為詐欺取財之匯款帳戶使用，顯係基於幫助他人詐欺取
    財之犯意，且所為提供帳戶予他人之行為係屬刑法詐欺取財
    罪構成要件以外之行為，其既以幫助他人犯罪之意思而參與
    犯罪構成要件以外之行為，核其所為，係犯修正前刑法第三
    十條第一項前段、刑法第三百三十九條第一項之幫助詐欺取
    財罪。被告幫助詐欺集團成員犯詐欺取財罪，為從犯，應依
    修正前刑法第三十條第二項之規定減輕其刑。爰審酌被告無
    償提供郵局帳戶予該姓名年籍不詳綽號「小君」之成年女子
    ，作為行騙詐財之匯款帳戶使用，而該姓名年籍不詳綽號「
    小君」之成年女子並非被告熟識之人，僅係情色酒店認識之
    小姐，竟願意提供個人帳戶予其使用，被告之行為，助長了
    犯罪之不良風氣，幫助犯罪者隱匿真實身分，增加檢警犯罪
    偵查之困難性，間接造成更多人之遭受損害，惟因被告犯罪
    後業經坦認犯行，犯後態度良好，且被告本身並未獲取任何
    利益，亦未實際參與詐騙之過程，可責難性較為輕微，考量
    被害人甲○○、丙○○受騙金額非稀等一切情狀，量處如主
    文所示之刑，並依修正前刑法第四十一條第一項前段之規定
    諭知易科罰金之折算標準，以示懲儆。
據上論斷，應依刑事訴訟法第二百七十三條之一第一項、第二百
九十九條第一項前段，刑法第二條第一項前段、第三百三十九條
第一項，修正前刑法第三十條第一項前段、第二項、第四十一條
第一項前段，罰金罰鍰提高標準條例第一條前段，修正前罰金罰
鍰提高標準條例第二條，現行法規所定貨幣單位折算新臺幣條例
第二條，判決如主文。
中    華    民    國    95    年    8     月    29    日
                  刑事第五庭    法  官  巫淑芳
上開正本證明與原本無異。
如不服本判決，應於送達後十日內向本院提出上訴狀（須附繕本
），上訴於臺灣高等法院臺中分院。
                                書記官  王麗麗
中    華    民    國    95    年    8     月    29    日
附錄論罪科刑法條：
中華民國刑法第339條：
意圖為自己或第三人不法之所有，以詐術使人將本人或第三人之
物交付者，處五年以下有期徒刑、拘役或科或併科1000元以下罰
金。
以前項方法得財產上不法之利益或使第三人得之者，亦同。
前二項之未遂犯罰之。


司法院資訊處製作；財團法人民間司法改革基金會備份。
